【裁判字號】    97,交聲,2220
【裁判日期】    970922
【裁判案由】    交管條例聲異
【裁判全文】
臺灣板橋地方法院交通事件裁定        97年度交聲字第2220號
原處分機關  交通部公路總局臺北區監理所板橋監理站
受處分人即
異  議  人  甲○○
上列受處分人即異議人因違反道路交通管理處罰條例案件，對於
交通部公路總局臺北區監理所板橋監理站民國九十七年八月四日
所為之處分（原處分案號：板監裁字第裁41-C00000000號），聲
明異議，本院裁定如下：
    主  文
原處分撤銷。
甲○○汽車所有人，消音器設備不全，處罰鍰新臺幣壹仟元。
    理  由
一、聲明異議意旨略以：受處分人即異議人甲○○於民國九十七
    年六月三十日晚間九時三十五分許，駕駛其所有車號579-DF
    M 號重型機車，行經臺北縣中和市○○街二十九號前，遭員
    警認異議人駕車有「拆除消音器製造噪音」之違規行為而當
    場攔停舉發，嗣被裁處新臺幣（下同）六千元，施以道安講
    習，並記違規點數三點。惟員警僅憑目視和純用耳朵聽覺即
    開單告發，未採用任何測定噪音之儀器量測，亦無環保署人
    員在旁檢測，異議人實無法信服，且異議人亦未拆除消音器
    ，是異議人當下並未簽收員警所開之舉發通知單。由於員警
    沒有施測之量化數據，異議人乃自行使用分貝計測量，所得
    數值各為七十七點九分貝、七十八點五分貝。為此，爰請求
    鈞院將原處分撤銷，改諭知異議人不罰云云。
二、原處分機關裁罰事實及意見略以：異議人於九十七年六月三
    十日晚間九時三十五分許，駕駛其所有上開機車，行經臺北
    縣中和市○○街二十九號前，為臺北縣政府警察局中和分局
    秀山派出所員警當場攔停舉發異議人駕車有「拆除消音器製
    造噪音」之違規行為，並填製北縣警交字第C00000000 號違
    反道路交通管理事件通知單（下稱舉發通知單），惟異議人
    不服而拒絕簽收，經舉發員警在舉發通知單上註明「拒簽收
    」，嗣舉發機關將本件舉發通知單移送聯移送本所處理。異
    議人曾於九十七年七月十日向本站提出陳述意見，經轉請舉
    發機關查復：……經舉發員警表示，李君（即異議人）騎乘
    579-DFM 號普重機車，沿景德街往景平路方向行駛，於上述
    時地因拆除消音器製造噪音，為警目睹現場攔停拍照存證舉
    發該車未裝設消音器，違規事實明確依法舉發並無不當……
    」。本站調查後，認異議人前開違規事實屬實，遂依道路交
    通管理處罰條例第四十三條第一項第三款、第五項、第六十
    三條第一項第三款規定，以板監裁字第裁41-C00000000號違
    反道路交通管理事件裁決書（下稱裁決書）對異議人裁處罰
    鍰六千元，施以道安講習，並記違規點數三點等語。
三、按汽車駕駛人，駕駛汽車有下列情形之一者，處新臺幣六千
    元以上二萬四千元以下罰鍰，並當場禁止其駕駛：三、拆除
    消音器，或以其他方式造成噪音。汽車駕駛人違反第一項、
    第三項規定者，應接受道路交通安全講習。汽車駕駛人有第
    四十三條、第五十三條或第五十四條情形之一者，各記違規
    點數三點，道路交通管理處罰條例第四十三條第一項第三款
    、第五項、第六十三條第一項第三款固定有明文。惟按汽車
    有下列情形之一者，處汽車所有人新臺幣九百元以上一千八
    百元以下罰鍰：二、除頭燈外之燈光、雨刮、喇叭、照後鏡
    、排氣管、消音器設備不全或損壞不予修復，或擅自增、減
    、變更原有規格致影響行車安全，道路交通管理處罰條例第
    十六條第一項第二款亦定有明文。再按交通法庭認為聲明異
    議有理由或聲明異議雖無理由而原處分不當或違法者，應以
    裁定將原處分經聲明異議部分撤銷，並自為裁定，但因原處
    分機關無管轄權而撤銷之者，應移送有管轄權之機關，道路
    交通案件處理辦法第二十條定有明文。
四、經查：
  (一)異議人所有駕駛之上開機車於九十七年六月三十日晚間九時
    三十五分許，行經臺北縣中和市○○街二十九號前，為臺北
    縣政府警察局中和分局秀山派出所員警乙○○當場攔停舉發
    認定異議人所有駕駛之上開機車有「拆除消音器製造噪音」
    之違規行為，並填製本件舉發通知單，惟異議人不服而拒絕
    簽收，經舉發員警乙○○在舉發通知單上註明「拒簽收」，
    並告知異議人應到案時間及處所等事項後，嗣舉發機關將本
    件舉發通知單移送聯移送原處分機關處理。原處分機關經調
    查後仍認定異議人有前開違規行為而對之予以裁處罰鍰六千
    元，施以道安講習，並記違規點數三點之事實，為異議人與
    原處分機關所不爭執，並有本件舉發通知單、裁決書、移送
    書各一份在卷可參，是此部分之事實自堪認定。
  (二)又異議人否認有前開違規行為，並以前揭情詞置辯。惟經本
    院傳喚本件舉發員警即證人乙○○到庭結證稱：當時我們是
    在執行八時到十時的路檢勤務，地點是在景平、景德街路口
    ，我們站在四十公尺或五十公尺看到一台機車過來，聲音很
    大且車速很快，等到該台機車靠近時，我們將之攔停，請他
    出示行照、駕照，並詢問他這台車有無改裝過，因為如果是
    原廠的車，聲音不可能如此的大，這台車的排氣管是特製的
    ，整支都有更換過，我們當場有拍照採證。當時我們有用伸
    縮警棍測試，也就是深入排氣管內作測試，因為沒有消音器
    所以整支警棍可以插到底部，如果有消音器的話，可能棍子
    就只能插到三分之一處，這是依據我們平常的勤務經驗。我
    們開單之後，異議人表示他不能接受我們開的法條，所以對
    於我們的通知單拒絕簽收。當場我們有告知他應到案日期及
    處所，即十五日內要到監理站檢驗及繳納罰鍰等語（參見本
    院卷九十七年九月十二日訊問筆錄第二—三頁），而衡以證
    人乙○○於案發當時係臺北縣政府警察局中和分局秀山派出
    所員警，於本件舉發時地又係職司維護交通秩序及安全之路
    檢勤務，且與異議人間素昧平生又無怨隙，殊無甘冒偽證罪
    責，故為編織不實舉發之原因及理由存在，復觀之證人乙○
    ○所提出而為異議人所不爭執之案發當時警方拍攝異議人所
    有駕駛之上開機車經警方以伸縮警棍測試排氣管內深淺長度
    之照片四張以查，該伸縮警棍確實如證人乙○○上開所述可
    深入排氣管之底部，更可佐證證人乙○○上開所述，應可採
    信，是堪認異議人所有駕駛之上開機車之排氣管內消音器設
    備確有不全之情形，是異議人就此辯稱未拆消音器云云，應
    無可採。
  (三)惟依交通部九十年十月二十五日（90）交路字第011338號函
    釋說明：「二、……舉發違反道路交通管理事件，應就其違
    反行為簡要『明確記載』於通知單違規事實欄內，故舉發違
    反道路交通管理事件，員警應在其能明確認定違規事實後，
    方予以舉發，而非憑憶測舉發，本案汽機車排氣管、消音器
    不全或損壞者，由員警在違規現場予以認定處理，應無窒礙
    ，故本部九十年五月九日交路九十字第○○四八二九號函九
    十年四月三十日『研商車輛變更檢驗相關事宜』會議，方有
    紀錄七研商結論（二）共識，即有該等情事之違規，由員警
    依道路交通管理處罰條例第十六條第一項規定處罰，但對於
    經換（改）裝或增、減、變更原有規格所產生噪音者等，非
    有儀器設備無法認定，當於經環保機關檢測後，方得依噪音
    管制法相關規定裁處。三、故本案請貴局協調貴府警察局，
    爾後對於汽機車排氣管之舉發，請其以違規事實明確者（如
    排氣管、消音器不全或損壞等），列為稽查取締之重點，依
    上開條例規定舉發處罰。對於疑似有違反『噪音管制法』相
    關規定者，其處理權責在於環保機關，相關執法問題，宜請
    協商貴府環保局主政研處。」；及依內政部警政署九十二年
    九月十六日警署交字第0920109536號函釋說明：「二、對於
    汽車改裝排氣管行為可能牽涉到的『噪音問題』，因該噪音
    非有儀器設備無法認定，當於經環保機關檢測後，方得依噪
    音管制法相關規定裁處，其處理權責在於環保機關，前揭交
    通部函文已釋示甚明；又依噪音管制法施行細則第十四條規
    定：『使用儀器檢查機動車輛噪音，由訓練合格並領有證書
    之人員為之。』是以相關執法問題，各單位仍宜商請環保機
    關派員配合執行，各依權責實施稽查，方可避免因無儀器設
    備之實際檢測，而僅憑臆測之『錯誤舉發』情事發生。」等
    二函釋說明可悉，交通部（即原處分機關之上級主管機關）
    及內政部警政署（即舉發機關之上級主管機關）對於道路交
    通管理處罰條例第四十三條第一項第三款規定「製造噪音」
    之構成要件解釋，皆要求需有環保機關相關訓練合格領有證
    書之人員依檢驗合格儀器檢測之數值來作認定，以避免徒憑
    舉發員警光憑耳聞即率以認定該當此一「製造噪音」之構成
    要件而恣意濫行舉發、處罰，則交通部及內政部警政署對於
    「製造噪音」此一構成要件之二函釋顯然要求舉發機關及處
    罰機關（即原處分機關）依客觀嚴謹之交通執法程序而為，
    以妥適保障人民之權益，是該二函釋之見解當屬正確而應由
    舉發機關及處罰機關（即原處分機關）於舉發、處罰時所應
    依循。然於本件中，依證人乙○○上開證述固可得知異議人
    所有駕駛之上開機車之排氣管內消音器設備確有不全之情形
    ，惟就此一情形是否符合「製造噪音」之構成要件，並未有
    環保機關相關訓練合格領有證書之人員依檢驗合格儀器檢測
    之數值來作認定，揆諸前揭說明可知，本件自難僅憑證人乙
    ○○之耳聞即率予認定異議人所有駕駛之上開機車另有「拆
    除消音器製造噪音」之違規行為。
五、綜上所述，可認異議人所有駕駛上開機車之排氣管內消音器
    設備確有不全之違規行為，惟並無環保機關相關訓練合格領
    有證書之人員依檢驗合格儀器檢測之數值等證據可據以認定
    其另有「拆除消音器製造噪音」之違規行為。是以原處分機
    關不察，逕援引道路交通管理處罰條例第四十三條第一項第
    三款、第五項、第六十三條第一項第三款規定，對異議人裁
    處罰鍰六千元，施以道安講習，並記違規點數三點，其認定
    事實及適用法律，即有違誤，難認有理由。然本件異議人之
    聲明異議抗辯其未有相關交通違規行為雖亦無理由，然原處
    分既有前開可議之處，依道路交通案件處理辦法第二十條規
    定，即異議人之聲明異議雖無理由而原處分違法，本院自得
    將原處分予以撤銷，改依道路交通管理處罰條例第十六條第
    一項第二款規定，並審酌異議人之違規情節、所生危害、違
    規後之態度等一切情狀，諭知異議人如主文第二項所示之處
    罰，以資適法。
據上論斷，應依道路交通管理處罰條例第八十七條第二項、第十
六條第一項第二款，道路交通案件處理辦法第二十條，裁定如主
文。
中    華    民    國    97    年    9     月    22    日
                  交通法庭    法  官  林家賢
如不服本裁定，應於裁定送達後五日內，向本院提出抗告狀（應
附繕本），抗告於臺灣高等法院。
                              書記官  陳映孜
中    華    民    國    97    年    9     月    23    日


司法院資訊處製作；財團法人民間司法改革基金會備份。
